【裁判字號】    97,易,894
【裁判日期】    971218
【裁判案由】    偽造文書
【裁判全文】
臺灣桃園地方法院刑事判決               97年度易字第894號
公  訴  人  臺灣桃園地方法院檢察署檢察官
被      告  丙○○
被      告  甲○○
上列被告因偽造文書等案件，經檢察官提起公訴（96年度偵字第
8686號），本院判決如下：
    主  文
丙○○共同行使明知為不實之事項，而使公務員登載於職務上所
掌之公文書，足以生損害於公眾，處有期徒刑伍月，如易科罰金
，以銀元參佰元即新臺幣玖佰元折算壹日，減為有期徒刑貳月又
拾伍日，如易科罰金，以銀元參佰元即新臺幣玖佰元折算壹日。
甲○○共同行使明知為不實之事項，而使公務員登載於職務上所
掌之公文書，足以生損害於公眾，處有期徒刑伍月，如易科罰金
，以銀元參佰元即新臺幣玖佰元折算壹日，減為有期徒刑貳月又
拾伍日，如易科罰金，以銀元參佰元即新臺幣玖佰元折算壹日。
    事  實
一、丙○○明知其與泰國籍女子CHEN NUANCHAN（經本院通緝中
    俟到案審結，下以中文譯名「陳貞」稱之）委無結婚之真意
    ，竟與陳貞及戊○○、林志陞、乙○○、林志隆、丁○○、
    喬莙茹、王騰寬（上7人均經本院以96年度訴字第1337號另
    案審理中，下合稱戊○○等人）共同基於行使使公務員登載
    不實文書之犯意聯絡，透過戊○○等人之招攬仲介，同意擔
    任得使陳貞以假結婚方式入境臺灣地區之人頭配偶，先由其
    於民國93年8月8日前往泰國，相偕陳貞於93年8月10日在泰
    國曼谷都會省法堪濃縣戶政事務所辦理結婚登記藉此取得證
    明文件，繼由丙○○於93年10月29日呈向臺北縣三峽鎮戶政
    事務所（檢察官起訴書誤載為桃園縣桃園市戶政事務所）辦
    理結婚登記並填具結婚登記申請書，使承辦戶籍登記之公務
    員將其與陳貞結婚之不實事項登載於職務上所掌之戶籍登記
    簿、戶籍謄本等公文書，嗣由其於93年11月17日交託前開仲
    介人員代持戶籍謄本向外交部領事事務局（檢察官起訴書誤
    載為內政部警政署入出境管理局）以配偶來臺依親名義申請
    陳貞居留簽證而行使之，足以生損害於戶政機關對戶籍資料
    管理及外交機關對外國人來臺管制之正確性。
二、甲○○明知其與泰國籍女子LEE THIPWAREE（經臺灣桃園地
    方法院檢察署檢察官以96年度偵字第8686號為職權不起訴處
    分確定，下以中文譯名「李秋香」稱之）委無結婚之真意，
    竟與李秋香及戊○○等人（戊○○等人同經本院以96年度訴
    字第1337號另案審理中）共同基於行使使公務員登載不實文
    書之犯意聯絡，透過戊○○等人之招攬仲介，同意擔任得使
    李秋香以假結婚方式入境臺灣地區之人頭配偶，先由其於94
    年6月12日前往泰國，相偕李秋香於94年6月15日在泰國農他
    布里省門農他布里區註冊處辦理結婚登記藉此取得證明文件
    ，繼由甲○○於94年9月27日呈向桃園縣八德市戶政事務所
    辦理結婚登記並填具結婚登記申請書，使承辦戶籍登記之公
    務員將其與李秋香結婚之不實事項登載於職務上所掌之戶籍
    登記簿、戶籍謄本等公文書，嗣由其於94年11月25日交託前
    開仲介人員代持戶籍謄本向外交部領事事務局（檢察官起訴
    書誤載為內政部警政署入出境管理局）以配偶來臺依親名義
    申請李秋香居留簽證而行使之，足以生損害於戶政機關對戶
    籍資料管理及外交機關對外國人來臺管制之正確性。
三、案經內政部警政署移送臺灣桃園地方法院檢察署檢察官偵查
    起訴。
    理  由
一、論諸證人戊○○於另案本院準備程序及審理中向法官所為之
    陳述，縱屬被告以外之人於審判外之言詞陳述，但係就本院
    96年度訴字第1337號妨害自由案件到庭而向該案法官供承部
    分涉案犯行，衡以當事人於本院審理中對前開證詞業行交互
    詰問補正所含詰問權欠缺之瑕疵，俾完足成為合法調查之證
    據，依刑事訴訟法第159條之1第1項規定，得為證據。次論
    證人乙○○、陳貞、李秋香於偵查中向檢察官所為之陳述，
    同屬被告以外之人於審判外之言詞陳述，既得具結在案，考
    以當事人於本院審理中對前開證詞不加爭執且未聲請傳訊，
    易見放棄行使詰問權，自無不當剝奪被告詰問權之行使，此
    有最高法院96年度台上字第4064號、95年度台上字第6675號
    刑事判決意旨可稽，究無顯不可信之情況，依刑事訴訟法第
    159條之1第2項規定，執採為證。再論證人李秋香於司法警
    察調查中所為之陳述，兼以仲介集團假結婚來臺工作人員薪
    資扣款紀錄，仍屬被告以外之人於審判外之言詞或書面陳述
    ，然當事人於本院審理中對前開陳述未有爭執，本院審酌前
    開陳述作成時之情況認無不當之處，適為本案證據，依刑事
    訴訟法第159條之5規定，當有證據能力。別論後述諸項非供
    述性證據，著無違背法定程序取得之情形，依刑事訴訟法第
    158條之4反面規定，洵具證據能力。
二、訊據被告丙○○、甲○○分別坦承各與證人陳貞、李秋香辦
    理結婚登記、結婚之戶籍登記及申請配偶入境臺灣地區等事
    實，惟均矢口否認有何被訴犯行，咸以辯稱：各該婚姻出自
    結婚之真意，無涉假結婚情節，僅為相處不合方致配偶離家
    不知所蹤云云。經查：
  (一)被告丙○○、甲○○迭於前開時、地辦理結婚登記並填具結
    婚登記申請書，使承辦戶籍登記之公務員遂將渠等各與證人
    陳貞、李秋香結婚之事項登載於職務上所掌之戶籍登記簿、
    戶籍謄本等公文書，後續渠等交託前開仲介人員代持戶籍謄
    本向外交部領事事務局以配偶來臺依親名義申請居留簽證而
    行使之等節，業據渠等供認不諱，復有證人陳貞及李秋香外
    僑居留資料查詢內容顯示結果、臺北縣三峽鎮戶政事務所97
    年10月21日北縣峽戶字第0970004613號函所附結婚登記申請
    資料及戶籍謄本、桃園縣八德市戶政事務所97年10月14日桃
    德戶字第0970005948號函所附結婚登記申請資料及戶籍謄本
    、外交部領事事務所97年10月21日領二字第0975304989號函
    所附居留簽證申請資料在卷為憑，此部分事實首堪認定。
  (二)被告丙○○、甲○○雖以上述情詞置辯，然渠等均為共同行
    使使公務員登載不實文書之犯罪事實，茲有各該證據資證無
    訛：
  (1)被告丙○○陳以「（問：對於檢察官起訴之犯罪事實有何意
    見？）…我跟陳貞住在南崁約有3、4個月，…陳貞後來去工
    作，去哪裡工作我也不知道，陳貞去工作之後，他說他住在
    公司，他公司沒有告訴我，我也不知道他住在哪家公司的什
    麼地方，因為我沒有問，…但是也沒有離婚，而我一直住在
    南崁，陳貞偶爾會回來，有時候幾天回來1次，剛開始比較
    常回來，就是2、3天回來，約不知道幾個月之後，就沒有看
    到陳貞的人了，中間約有幾個月陳貞沒有回來，…我跟陳貞
    是有個客人介紹認識，…是阿華的老婆幫忙介紹，阿華的老
    婆拿陳貞的照片給我看，然後有幫我和陳貞通過電話，我是
    用阿華老婆的手機打到泰國跟陳貞通話，沒有講很久，…我
    也聽不懂陳貞說什麼，因為他講很差的國語，…大部分都是
    阿華在跟陳貞講，我就這樣決定要娶陳貞，我是在93年間去
    泰國和陳貞結婚，要去之前除了照片之外，我沒有看過陳貞
    本人，去泰國3天都跟陳貞一起吃飯，就是在那3天第一次見
    到陳貞，就結婚了。」「（問：…第幾頁是你跟陳貞的照片
    ？）…我跟陳貞在泰國結婚沒有拍照，也沒有請客，…陳貞
    有兄弟姊妹，但是幾個兄弟姊妹我現在記不起來，我沒有看
    過陳貞的父母，…陳貞住在泰國哪裡也沒有告訴我，我一下
    飛機到泰國就立刻跟陳貞辦結婚，沒有去陳貞家，也沒有看
    到陳貞任何家人，只有1個朋友帶我和陳貞去辦結婚，那個
    朋友我也不知道是誰，…陳貞不回家之後我沒有找他，也不
    知道怎麼聯絡他，我不知道他在哪裡上班。」「（問：你為
    何與陳貞結婚是公司安排的？）是個叫阿華的，因為我自己
    也不會。」「（問：陳貞表示，他來臺灣的當天，就開始到
    按摩店工作，陳貞說，他沒有跟他先生丙○○住在一起，與
    你今日所稱不同，你有何意見？）我不知道陳貞何時來的，
    後來是阿華把陳貞帶過去找我的。」等語。
  (2)被告甲○○陳以「（問：對於檢察官起訴之犯罪事實有何意
    見？）…因為李秋香前一陣子都失蹤，我找不到人，所以沒
    有離婚，我不知道可以跟李秋香裁判離婚，李秋香一直沒有
    回家，我也沒有想跟他回住，因為感情不好。」「（問：裡
    面有無李秋香電話？）…我沒有他的聯絡方式。」「（問：
    請在手機內找出李秋香的來電紀錄？）…我刪掉了，我現在
    也沒辦法有李秋香的來電紀錄。」「（問：為何李秋香說，
    他一來臺灣就是在按摩館工作，他並跟檢察官結證稱，他確
    實是假結婚來臺的，…有何意見？）我不知道這件事。」等
    語。
  (3)證人戊○○證稱「（問：對於檢察官起訴之犯罪事實有何意
    見？）…引進泰籍人士時是我自己去泰國，直接泰籍女子接
    洽，我去那邊做按摩，問他們要不要來臺，就引進他們來臺
    ，泰籍女子來臺後我就跟乙○○接洽，而我有看過林志陞，
    林志陞我見過2次，丁○○是店裡經理我有見過，喬莙茹我
    也見過，…這些泰籍女子來臺就知道是以假結婚名義來臺。
    」「（問：你接洽、引進泰籍女子至臺灣經過為何？）…辦
    理假結婚方式進來臺灣。」「（問：臺灣的人頭老公如何找
    的？）都是有人介紹，介紹人我現在說不出來。」「（問：
    臺灣人頭老公酬勞支付方式？）配合辦理假結婚手續完成後
    由我拿給他們，錢都是我自己的錢、由我支付。」等語。
  (4)證人乙○○證稱「（問：教戰手冊是何人做的？）…這是帶
    每個外勞來臺去外交部面談時，給他們看的。…而仲介會在
    每個外勞的資料袋內放入此資料。」「（問：提示卷附陳貞
    照片，這是中正店的按摩師？）是，是向戊○○引進的，代
    價是25萬元。」等語。
  (5)證人陳貞證稱「（問：你於入境臺灣後多久開始至上述按摩
    館工作？）來臺灣當天。」「（問：有與你先生一起生活？
    ）沒有住在一起，但久久碰面1次。」等語。
  (6)證人李秋香證稱「（問：你與丈夫甲○○有無通謀虛偽之婚
    姻關係？）有。」「（問：公司有無任何扣款？）當時我用
    假結婚方式來臺工作，是和經由泰國的1家仲介公司所辦理
    ，當時所談妥的代價是30萬元。」等語。
  (三)揚以上列證詞，觀之主要內容核屬一致，證人陳貞、李秋香
    俱與被告丙○○、甲○○未有夙怨，為渠等所共認，闕付攀
    誣渠等之動機，且經立於證人地位踐行人證法定調查程序，
    衡情應無甘冒偽證刑責虛捏構陷渠等之虞，探諸渠等往赴泰
    國結婚不日即行返臺，而於證人陳貞、李秋香來臺期間欠乏
    長期共同居住之實，悖異人倫之道，參以渠等對結婚對象之
    出生日期、父母姓名、家庭狀況乃至聯絡方式僅得含混應答
    或支吾其詞，顯違經驗常情，又渠等無視證人陳貞、李秋香
    離家他去，既已為警查獲仍置之不理，未見夫妻之情至為灼
    然，從而渠等所辯無非事後卸責之詞，不足採信。
  (四)此外，尚有仲介集團假結婚來臺工作人員薪資扣款紀錄附卷
    可得佐證，本案事證已臻明確，被告丙○○、甲○○犯行堪
    以認定，應予依法論科。
三、進論被告丙○○、甲○○行為後，94年2月2日修正公布之刑
    法部分條文業自95年7月1日起施行。按行為後法律有變更者
    ，適用行為時之法律，但行為後之法律有利於行為人者，適
    用最有利於行為人之法律，修正後刑法第2條第1項定有明文
    。上揭規定係規範行為後法律變更所生新舊法律比較適用之
    準據法，本身無須更為新舊法比較，應一律適用修正後刑法
    第2條第1項規定而為從舊從輕之比較。次按本次法律變更，
    比較時應就罪刑有關之共犯、未遂犯、想像競合犯、牽連犯
    、連續犯、結合犯，以及累犯加重、自首減輕暨其他法定加
    減原因、加減例等一切情形，綜其全部罪刑之結果相較，此
    有最高法院95年度第8次刑事庭會議決議意旨可稽。經查：
  (一)論以共同正犯者，修正後刑法第28條規定將「實施」改為「
    實行」態樣，新舊法所定共同正犯範圍隨之變動，自屬犯罪
    後法律有所變更，此有最高法院96年度台上字第934號刑事
    判決意旨可稽，揆以該條立法修正理由說明，被告丙○○、
    甲○○所為犯行依新舊法盡應成立共同正犯，適用新法未能
    較有利於渠等。
  (二)刑法第216條、第214條行使使公務員登載不實文書罪，法定
    刑罰金部分，依修正後刑法第33條第5款規定，最低額為新
    臺幣（下同）1,000元，但依被告丙○○、甲○○行為時之
    罰金罰鍰提高標準條例第1條前段、修正前刑法第33條第5款
    規定，最低額僅3元，適用新法顯較不利於渠等。
  (三)綜合法律修正前後整體比較，引之上揭最高法院決議意旨及
    修正後刑法第2條第1項所定從舊從輕原則，適用94年2月2日
    修正後刑罰法律對被告丙○○、甲○○非較有利，故應適用
    修正前刑法相關規定。
  (四)關於易科罰金之折算標準，若依修正前刑法第41條第1項、
    修正前罰金罰鍰提高標準條例第2條規定，係以300元、600
    元或900元折算1日，另依修正後刑法第41條第1項規定，則
    以1,000元、2,000元或3,000元折算1日，比較新舊法結果，
    適用新法殊無較有利於被告丙○○、甲○○。
四、核被告丙○○、甲○○所為，係犯刑法第216條、第214條行
    使使公務員登載不實文書罪。究諸被告丙○○、甲○○以明
    知為不實之結婚事項，向戶政機關申辦結婚之戶籍登記，使
    該管公務員為形式審查便將此事項登載於職掌之戶籍資料公
    文書內，旋後渠等即以該戶籍資料持向外交機關申辦居留簽
    證而行使之，足以生損害於戶政機關對戶籍資料管理及外交
    機關對外國人來臺管制之正確性，是觀渠等各該使公務員登
    載不實之低度行為，分為各別行使使公務員登載不實文書之
    高度行為所吸收，均不另論罪。被告丙○○、陳貞及戊○○
    等人間就本判決事實欄第一段犯行，被告甲○○、李秋香及
    戊○○等人間就本判決事實欄第二段犯行，咸有犯意聯絡及
    行為分擔，應論以共同正犯。爰審酌被告丙○○、甲○○正
    值壯年，原當腳踏實地以開創個人前程，不意失慮影響社會
    治安非輕，斟以渠等犯罪之目的、手段、智識程度及生活狀
    況等一切情狀，分別量處如主文所示之刑，並諭知易科罰金
    之折算標準。末論被告丙○○、甲○○犯罪時間係在96年4
    月24日以前，見諸被告甲○○係於96年7月16日中華民國九
    十六年罪犯減刑條例施行後之97年10月9日方受本院發布通
    緝，此有本院通緝書可徵，情形無涉前開條例第5條所定不
    得減刑事由，要皆合於前開條例所定減刑要件，依該條例第
    2條第1項第3款、第7條、第9條規定，減其宣告刑二分之一
    ，並諭知易科罰金之折算標準。
據上論斷，應依刑事訴訟法第299條第1項前段，刑法第2條第1項
前段、第28條、第216條、第214條、修正前第41條第1項前段，
刑法施行法第1條之1第1項、第2項前段，修正前罰金罰鍰提高標
準條例第2條，現行法規所定貨幣單位折算新臺幣條例第2條，中
華民國九十六年罪犯減刑條例第2條第1項第3款、第7條、第9條
，判決如主文。
本案經檢察官林安紜到庭執行職務。
中    華    民    國    97    年    12    月    18    日
                  刑事第一庭  審判長法  官  曾淑華
                                    法  官  鄭吉雄
                                    法  官  俞力華
以上正本證明與原本無異。
如不服本判決應於收受判決後10日內向本院提出上訴書狀，並應
敘述具體理由。其未敘述上訴理由者，應於上訴期間屆滿後20日
內向本院補提理由書 (均須按他造當事人之人數附繕本)「 切勿
逕送上級法院」。
                                    書記官  谷貞豫
中    華    民    國    97    年    12    月    25    日
附錄本案論罪科刑法條
中華民國刑法第216條
（行使偽造變造或登載不實文書罪）
行使第210條至第215條之文書者，依偽造、變造文書或登載不實
事項或使登載不實事項之規定處斷。
中華民國刑法第214條
（使公務員登載不實罪）
明知為不實之事項，而使公務員登載於職務上所掌之公文書，足
以生損害於公眾或他人者，處3年以下有期徒刑、拘役或500元以
下罰金。


司法院資訊處製作；財團法人民間司法改革基金會備份。
